【裁判字號】    92,上易,196
【裁判日期】    921007
【裁判案由】    遷讓房屋
【裁判全文】
臺灣高等法院民事判決                            九十二年度上易字第一九六號
    上  訴  人  丙○○
    訴訟代理人  姜志俊律師
    上  訴  人  乙○○
    訴訟代理人  許祖弘
    被  上訴人  甲○○
    訴訟代理人  陳鶴津
                楊金順律師
    複  代理人  陳佳雯律師
右列當事人間請求遷讓房屋事件，上訴人對於中華民國九十二年一月六日臺灣臺北地
方法院第一審判決（九十一年度字第二八六二號）提起上訴，經本院於九十二年九月
二十三日言詞辯論終結，判決如左：
    主    文
上訴駁回。
第二審訴訟費用由上訴人連帶負擔。
    事    實
甲、上訴人方面：
一、聲明：求為判決：(一)原判決廢棄。(二)被上訴人在第一審之訴及假執行之聲請均駁
    回。
二、陳述：除與原判決記載相同部分，予以引用外，並補稱略以：
  (一)系爭如原判決附圖所示Ａ、Ｂ部分土地及其地上增建物（下稱系爭增建物）於增
    建時，後面庭院並無阻隔，各戶均可利用通道對外通行，嗣客廳後面雖有矮牆隔
    間，惟訴外人莊玉諭、陳淑招已同意由其門戶對外進出，並提供鑰匙永久使用。
    足見系爭增建物在構造上及使用上具有獨立性。
  (二)被上訴人非系爭增建物之所有人，故原執行法院就系爭增建物一併拍賣，自屬無
    效拍賣，不得請求返還。
三、證據：除援用原審之立證方法外，並補聲請訊問證人莊玉瑜、陳淑招。
乙、被上訴人方面：
一、聲明：求為判決：上訴駁回。
二、陳述：除與原判決記載相同部分，予以引用外，並補稱略以：
  (一)上訴人與被上訴人協商之過程中，均係委由證人莊玉諭、陳淑招與被上訴人協調
    ，且上訴人欲將其所占有之系爭增建物之使用權出賣予莊玉諭、陳淑招，則莊玉
    諭、陳淑招所為之證言，自不足採信。
  (二)系爭增建物為上訴人乙○○於民國（下同）七十九年十二月二十八日所建造，且
    原執行法院受理八十八年度執字第一○五三一號執行事件，於八十八年六月二十
    三日赴現場查封時，已在查封筆錄載明系爭房地為債務人（即上訴人乙○○）所
    自住，足見系爭增建物為系爭抵押物之附屬建物，且為查封效力所及。
三、證據：除援用原審之立證方法外，並補提出投標書、房屋買賣契約書、台北市水
    源特定區管理委員會函及拍賣公告為證。
    理    由
一、本件被上訴人起訴主張：伊於九十年十二月十日向原執行法院標買坐落台北縣新
    店市○○段五六五及五六五之一地號土地所有權應有部分及其地上建物即門牌號
    碼為台北縣新店市○○○路○段十號一之十一房屋（拍定範圍含後院土地及其地
    上系爭增建部分），已由原執行法院發給權利移轉證書，並向台北縣新店地政事
    務所辦理所有權移轉登記完畢。該拍賣標的系爭房屋之主建物部分，原執行法院
    業於九十一年五月十七日強制執行點交伊在案。詎上訴人仍無權占用系爭房屋後
    院土地及其地上系爭增建部分即如原判決附圖所示Ａ、Ｂ部分土地及其地上系爭
    增建物等情，爰依民法第七百六十七條之規定及買賣關係，求為命上訴人將如原
    判決附圖所示Ａ、Ｂ部分土地及其地上增建部分之建物遷讓返還被上訴人之判決
    。
    上訴人則以：系爭增建物並未辦理保存登記，係由上訴人丙○○之母廖葉珠子於
    八十年三月間出資一百萬元僱請包商謝建局建造，嗣廖葉珠子死亡，由上訴人丙
    ○○等人共同繼承，並非上訴人即執行債務人乙○○所有，故原執行法院以他人
    之財產拍賣，應屬無效云云，資為抗辯。
二、經查被上訴人主張伊於九十年十二月十日向原執行法院標買坐落台北縣新店市○
    ○段五六五及五六五之一地號土地所有權應有部分及其地上建物即門牌號碼為台
    北縣新店市○○○路○段十號一之十一房屋（拍定範圍含後院土地及其地上增建
    部分），已由原執行法院發給權利移轉證書，並向台北縣新店地政事務所辦理所
    有權移轉登記完畢，且該拍賣標的系爭房屋之主建物部分，原執行法院業於九十
    一年五月十七日強制執行點交伊在案，詎上訴人仍占用系爭房屋後院土地及其地
    上系爭增建部分即如原判決附圖所示Ａ、Ｂ部分土地及其地上系爭增建之事實，
    業據其提出原執行法院不動產權利移轉證書、土地及建物所有權狀、原執行法院
    通知及拍賣公告為證（見原審卷第十一至十六頁），並經原審赴現場勘測屬實，
    有勘驗筆錄及台北縣新店地政事務所土地複丈成果圖可稽（見原審卷第一二三、
    一三○頁）且為上訴人所不爭執（見本院卷第五頁），自堪信為真實。
三、按於原有建築物之外另行增建者，如增建部分與原有建築物無任何可資區別之標
    識存在，而與之作為一體使用者，因不具構造上及使用上之獨立性，自不得獨立
    為物權之客體，原有建築物所有權範圍因而擴張（最高法院八十八年度台上字第
    四八五號判決參照）。至判斷增建部分，是否具有使用上之獨立性，須斟酌其對
    外通行之直接性，增建部分之面積、隔間及向來之利用狀況，暨增建部分之利用
    機能與原有建築物之依存程度等情形定之（最高法院九十二年度台上字第九九八
    號判決參照）。經查：
  (一)系爭增建物，於增建當時自外面欲進入系爭增建物，必須行經被上訴人所有系爭
    主建物大門，無獨立可供出入之門戶，且增建部分與主建物部分中間原無間隔，
    在拍定後點交前雖上訴人在其間隔有三夾板，若除去該隔間，為相通之二個客廳
    ，其地板、天花板與壁紙均屬同一系列及材料，無法區隔，並使同用一水電；又
    增建物內之佛堂及臥室亦與主建物相通共同使用，顯見該增建部分在使用上及構
    造上均不具有獨立性，業經本院受命法官赴現場勘驗明確，製有勘驗筆錄在卷（
    見本院卷第五十頁），且為上訴人所不爭執（見本院卷第九○、一○二頁）。
  (二)上訴人雖抗辯上開增建部分可以由訴外人莊玉諭、陳淑招所有台北縣新店市○○
    ○路○段十號一樓之九房屋出入云云，固經證人莊玉諭及陳淑招證述屬實（見本
    院卷第七十、七一頁），但查上訴人所指得使用之上開路線，係於主建物點交予
    被上訴人後，始自台北縣新店市○○○路○段十號一樓之九房屋與同所一樓之十
    一房屋間之圍牆打開一道缺口，並經由該缺口，借用台北縣新店市○○○路○段
    十號一樓之九房屋即證人莊玉諭、陳淑招住家之大門及客廳出入（見本院卷第五
    十頁之勘驗筆錄及五二、五三頁之現場照片），此外，別無獨立出入口，亦經上
    訴人自認在卷（見本院卷第五七頁），既係於查封拍賣點交後，始另行加工闢設
    之出入路線，尚難據以認定系爭增建物之構造上及使用上具有獨立性。
  (三)系爭增建物既不具構造上及使用上之獨立性，依前開說明，自不得獨立為物權之
    客體，原有建築物所有權範圍因而擴張，應由主建物之所有人即上訴人乙○○取
    得所有權，該增建物所有權既屬上訴人乙○○所有，復已經由拍賣程序由被上訴
    人因標得而取得所有權（見原審卷第一一頁之原執行法院權利移轉證書），已屬
    該增建物之所有人。是上訴人主張該增建物係上訴人丙○○之母出資建造，上訴
    人乙○○並未取得所有權，原執行法院就此部分所為之拍賣，應屬無效云云，殊
    無足取。
四、綜上所述，上訴人丙○○既不能證明就系爭增建物（包含其基地）之占有具有正
    當權源，自屬無權占有；而上訴人乙○○在拍賣程序中係立於出賣人之地位，依
    民法第三百四十八條第一項規定，負有交付系爭增建（包含其基地）之義務，從
    而被上訴人分別依據民法第七百六十七條之規定及買賣關係，請求上訴人自如原
    判決附圖所示Ａ、Ｂ部分土地及其地上系爭增建物遷出返還被上訴人，即屬應予
    准許。原審所為上訴人敗訴之判決，核無違誤。上訴論旨，猶執前詞指摘原判決
    不當，求予廢棄改判，為無理由。
五、至兩造其餘之攻擊或防禦方法及未經援用之證據，經本院斟酌後，認為均不足以
    影響本判決之結果，自無逐一詳予論駁之必要，併此敘明。
六、據上論結，本件上訴為無理由，依民事訴訟法第四百四十九條第一項、第八十五
    條第二項，判決如主文。
中    華    民    國    九十二    年       十       月        七        日
                            臺灣高等法院民事第十三庭
                                  審判長法  官  林  鄉  誠
                                        法  官  王  聖  惠
                                        法  官  劉  清  景
正本係照原本作成。
不得上訴
中    華    民    國    九十二    年       十       月        九        日
                                        書記官  高  澄  純


司法院資訊處製作；財團法人民間司法改革基金會備份。
